臺灣高等法院刑事判決
109年度上訴字第2781號
上  訴  人  
即  被  告  林建成




選任辯護人  張藝騰律師(法扶律師)          
上列上訴人因違反毒品危害防制條例案件，不服臺灣新北地方法
院109年度訴字第367號，中華民國109年6月24日第一審判決（起
訴案號：臺灣新北地方檢察署109年度偵字第9930號），提起上
訴，本院判決如下：
    主  文
上訴駁回。
    犯罪事實
一、林建成知悉甲基安非他命係毒品危害防制條例第2條第2項第
    2款所規定之第二級毒品，不得非法持有、販賣，竟意圖營
    利，基於販賣第二級毒品之犯意，於民國108年11月19日23
    時41分許，以其持用門號0000000000號行動電話與張家銘聯
    繫，雙方達成以新臺幣（下同）1,000元販賣甲基安非他命1
    包之合意，並約定在新北市○○區○○○道0段000號處交易。張
    家銘於同日23時41分許前往上址交付1,000元與林建成，林
    建成同時交付甲基安非他命1包與張家銘。嗣因員警持原審
    法院核發之搜索票，前往張家銘之居所搜索並詢問張家銘後
    ，始悉上情。
二、案經新北市政府警察局中和分局報告臺灣新北地方檢察署（
    下稱新北地檢署）檢察官偵查起訴。
    理  由
壹、程序部分：
　　證人張家銘於警詢時之陳述，屬傳聞證據，被告、辯護人及
    檢察官於準備程序及審判期日中均未爭執其證據能力（見本
    院卷第87、88、117頁），且迄言詞辯論終結亦未聲明異議
    ，本院審酌上開證據資料製作時之情況，尚無違法不當及證
    明力明顯過低之瑕疵，認為以之作為證據應屬適當，爰依刑
    事訴訟法第159條之5規定，認定前揭供述均有證據能力。
貳、實體部分：
一、認定犯罪事實所憑之證據及理由
  ㈠上開犯罪事實，業據上訴人即被告林建成於原審及本院審理
    中坦承不諱（見原審卷第110、138頁、本院卷第87、120頁
    ），核與證人即購毒者張家銘於警詢、偵查中所證相符（見
    新北地檢署108年度他字第7116號卷【下稱他7116號卷】第1
    59至160頁；新北地檢署109年度偵字第9930號卷【下稱偵99
    30號卷】第16至21頁），並有原審法院108年聲監字第978號
    通訊監察書、108年聲監續字第1296號通訊監察書、監聽譯
    文、門號0000000000號申登人資訊查詢、原審法院109聲搜
    字第378號搜索票、張家銘之自願受搜索同意書、新北市政
    府警察局搜索扣押筆錄、扣押物品目錄表、現場勘察照片1
    張等件在卷可參（見偵9930號卷第27至29、31至33、57至67
    、85頁；他7116號卷第133至134、189至190頁），足認被告
    前開任意性自白與事實相符，堪值採信。
  ㈡按我國法令對販賣毒品者臨以嚴刑，惟毒品仍無法禁絕，其
    原因實乃販賣毒品存有巨額之利潤可圖，故販賣毒品者，如
    非為巨額利潤，必不冒此重刑之險，是以有償交易毒品者，
    除非另有反證證明其出於非圖利之意思而為，概皆可認其係
    出於營利之意而為（最高法院87年度台上字第3164號判決意
    旨參照）。再按販賣毒品係違法行為，非可公然為之，且有
    獨特之販售通路及管道，復無一定之公定價格，容易增減分
    裝份量，是各次買賣之價格，當各有差異，或隨供需雙方之
    資力、關係之深淺、需求之數量、貨源之充裕與否、對行情
    之認知、販賣者對資金之需求程度，及政府查緝鬆嚴之態度
    ，為各種不同之風險評估，而為機動性之調整，故其價格標
    準，自非一成不變，且販賣者從各種「價差」或「量差」或
    「純度差」謀取利潤方式，亦有差異，然其所圖利益之非法
    販賣行為目的，則屬相同，並無二致。況依一般民眾普遍認
    知，毒品價格非低、取得不易，毒品之非法交易，向為政府
    查禁森嚴並重罰不寬貸，衡諸常情，倘非有利可圖，殊無甘
    冒持有毒品遭查獲重罰之極大風險，而無端親送至交易處所
    之理。經查，被告於原審供稱：我以1,000元為對價，將0.3
    公克之第二級毒品賣給張家銘，我實際上沒有賺，但是張家
    銘有提供我約0.05公克毒品施用等語（見原審卷第111頁）
    ，可知被告因此交易得獲取免費施用毒品之利益，堪認被告
    主觀上具有販賣以營利之意圖無訛。
  ㈢綜上所述，本案事證明確，被告犯行堪以認定，應依法論罪
    科刑。
二、論罪
　㈠被告行為後，毒品危害防制條例第4條第2項已於109年1月15
    日修正公布，並於109年7月15日生效，修正前毒品危害防制
    條例第4條第2項規定：「製造、運輸、販賣第二級毒品者，
    處無期徒刑或7年以上有期徒刑，得併科新臺幣1千萬元以下
    罰金。」修正為「製造、運輸、販賣第二級毒品者，處無期
    徒刑或10年以上有期徒刑，得併科新臺幣1千5百萬元以下罰
    金。」將販賣第二級毒品罪修正後之最低法定本刑提高為10
    年以上有期徒刑，得併科罰金之數額提高為1,500萬元以下
    ，修正後之規定並未對被告有利，依刑法第2條第1項規定，
    應適用修正前毒品危害防制條例第4條第2項之規定（原判決
    雖未及為新舊法之比較，然適用結果並無不同，仍應予以維
    持）。　
  ㈡核被告所為，係犯修正前毒品危害防制條例第4條第2項販賣
    第二級毒品罪。其販賣第二級毒品甲基安非他命而持有毒品
    之低度行為，為販賣之高度行為所吸收，不另論罪。
  ㈢刑之加重、減輕事由：
  ⒈累犯
  ⑴按刑法第47條第1項規定：「受徒刑之執行完畢，或一部之執
    行而赦免後，5年以內故意再犯有期徒刑以上之罪者，為累
    犯，加重本刑至二分之一。」有關累犯加重本刑部分，不生
    違反憲法一行為不二罰原則之問題。惟其不分情節，基於累
    犯者有其特別惡性及對刑罰反應力薄弱等立法理由，一律加
    重最低本刑，於不符合刑法第59條所定要件之情形下，致生
    行為人所受之刑罰超過其所應負擔罪責之個案，其人身自由
    因此遭受過苛之侵害部分，對人民受憲法第8條保障之人身
    自由所為限制，不符憲法罪刑相當原則，牴觸憲法第23條比
    例原則。於此範圍內，有關機關應自本解釋公布之日起2年
    內，依本解釋意旨修正之。於修正前，為避免發生上述罪刑
    不相當之情形，法院就該個案應依本解釋意旨，裁量是否加
    重最低本刑（司法院釋字第775號解釋意旨參照）。
  ⑵經查，被告①於98年間因施用毒品案件，經原審法院以99年度
    訴緝字第145號、第146號判決各判處有期徒刑7月（共2罪）
    ，應執行有期徒刑1年，上訴後，經本院以99年度上訴字第2
    883號判決駁回上訴而告確定；②再於98年間因違反槍砲彈藥
    刀械管制條例、持有毒品案件，經原審法院以99年度訴字第
    2829號判決分別判處有期徒刑3年2月、5月，應執行有期徒
    刑3年5月確定；③又於98年間因施用毒品案件，經原審法院
    以99年度訴字第400號判決分別判處有期徒刑7月、5月，應
    執行有期徒刑10月確定；④又於98年至99年間因施用毒品案
    件，經原審法院以99年度訴字第1240號、第1643號判決分別
    判處有期徒刑7月（共2罪）、4月（共2罪），應執行有期徒
    刑1年8月，上訴後，經本院以99年度上訴字第3511號判決駁
    回上訴而告確定；⑤又於99年間因施用毒品案件，經臺灣臺
    北地方法院以99年度訴字第1275號判決分別判處有期徒刑8
    月、4月，應執行有期徒刑10月，上訴後，經本院以99年度
    上訴字第4024號判決駁回上訴而告確定；⑥復於99年間因施
    用毒品案件，經原審法院以100年度訴字第1885號判決分別
    判處有期徒刑9月、4月，應執行有期徒刑1年確定；⑦繼於99
    年間因施用毒品案件，經原審法院以100年度訴字第460號判
    決判處有期徒刑1年確定；⑧另於100年間因施用毒品案件，
    經原審法院以100年度訴字第678號判決分別判處有期徒刑9
    月、5月，應執行有期徒刑1年確定，上開①、③、④、⑤案原審
    法院以101年度聲字第139號裁定合併定應執行有期徒刑4年2
    月（刑期起算日期為100年1月28日，指揮書執畢日期為104
    年3月27日，下稱第一執行案，於本案構成累犯，詳後述）
    ，而②、⑥、⑦、⑧案亦經同裁定合併定應執行有期徒刑5年2月
    （刑期起算日期為104年3月28日，指揮書執畢日期為109年5
    月27日，下稱第二執行案，於本案不構成累犯），抗告後，
    皆因本院以101年度抗字第186號裁定駁回抗告而告確定。前
    揭第一、二執行案接續執行，於106年10月23日縮短刑期假
    釋出監並付保護管束，嗣經撤銷假釋，尚應執行殘刑有期徒
    刑2年5月又11日，有本院被告前案紀錄表在卷可佐。
  ⑶按二以上徒刑之執行，除數罪併罰，在所裁定之執行刑尚未
    全部執行完畢以前，各罪之宣告刑均不發生執行完畢之問題
    外，似宜以核准開始假釋之時間為基準，限於原各得獨立執
    行之刑，均尚未執行期滿，始有依刑法79條之1第1、2項規
    定，合併計算其最低應執行期間，同時合併計算其假釋後殘
    餘刑期之必要。倘假釋時，其中甲罪徒刑已執行期滿，則假
    釋之範圍應僅限於尚殘餘刑期之乙罪徒刑，其效力不及於甲
    罪徒刑。縱監獄將已執行期滿之甲罪徒刑與尚在執行之乙罪
    徒刑合併計算其假釋最低執行期間，亦不影響甲罪業已執行
    完畢之效力。上開放寬假釋應具備「最低執行期間」條件之
    權宜規定，應與累犯之規定，分別觀察與適用。併執行之徒
    刑，本係得各別獨立執行之刑，對刑法第47條累犯之規定，
    尚不得以前開規定另作例外之解釋，倘其中甲罪徒刑已執行
    期滿，縱因合併計算最低應執行期間而在乙罪徒刑執行中假
    釋者，於距甲罪徒刑期滿後之假釋期間再犯罪，即與累犯之
    構成要件相符，仍應以累犯論（最高法院103年度第1次刑事
    庭會議決議、103年度台非字第53號判決意旨參照）。經查
    ，被告就如上開所示之犯罪紀錄，其中第一執行案之執行期
    間自100年1月28日起至104年3月27日止；第二執行案之執行
    期間自104年3月28日起至109年5月27日止，前揭第一、二執
    行案接續執行，於106年10月23日縮短刑期假釋出監並付保
    護管束，嗣經撤銷假釋，應執行殘刑有期徒刑2年5月又11日
    ，尚在執行中等情，此有上開被告前案紀錄表1份附卷可佐
    。而被告於第二執行案徒刑執行中假釋後，於108年11月19
    日故意再犯本案，係距第一執行案徒刑期滿後假釋出監之期
    間再犯罪，揆諸上開說明，即與累犯之構成要件相符，仍應
    以累犯論；亦即上開第一、二執行案既經併同計算為原假釋
    刑期計算之基礎，且第一、二執行案係分別獨立執行、接續
    執行之關係，是被告於106年10月23日縮短刑期假釋出監之
    際，前開第一執行案所示案件之刑已執行完畢，是其於前案
    有期徒刑執行完畢後5年內，故意再犯本案有期徒刑以上之
    罪，為累犯。
  ⑷本院審酌被告前多次因施用毒品犯行經判刑，更應知毒品對
    於身心健康戕害甚鉅，猶再犯本案販賣第二級毒品罪，其前
    、後案罪質相近，且觀諸卷附被告前案紀錄表，被告自98年
    起至本案案發時為止，屢犯施用第二級毒品罪之前案，更有
    持有第二級毒品犯行，其一犯再犯，非但未因先前刑罰執行
    而稍加收斂，反更提升為販賣毒品之嚴重罪行，足見其主觀
    惡性非輕、對刑罰反應力甚為薄弱，更遑論其於警詢、偵查
    均否認犯罪、飾詞狡辯，直至原審準備程序方又承認販毒犯
    行，可見於查獲之初，被告猶有規避刑責之意，尚難認其主
    觀上確有真摯悔意，自有必要加重處罰俾收嚇阻再犯之效，
    是除最重本刑為無期徒刑，依刑法第64條第1項及第65條第1
    項不得加重外，應依刑法第47條第1項累犯規定加重其刑。
  ⒉本案並無修正前毒品危害防制條例第17條第2項之適用
　　被告辯稱：檢察官在偵查中提示監聽譯文，而譯文有7通，
    我當下以為是要我承認7次罪行，我才沒有承認云云；辯護
    人則為被告辯稱：被告未在偵查中認罪乃是因為譯文有7通
    通聯，被告以為是要就7通通聯均為認罪，被告因而心生畏
    懼而未認罪，但偵查中僅開庭一次，未予被告充分辨明之機
    會，依照最高法院100年度台上字第3692號判決意旨，本案
    被告仍應有毒品危害防制條例第17條第2項之適用云云。然
    查：
  ⑴按（109年7月15日修正前）毒品危害防制條例第17條第2項規
    定：「犯第四條至第八條之罪於偵查及審判中均自白者，減
    輕其刑」，係為鼓勵是類犯罪行為人自白、悔過，並期訴訟
    經濟、節約司法資源而設，故此所謂「自白」，應係指對自
    己之犯罪事實全部或主要部分為肯定供述之意。而販賣毒品
    與無償轉讓、合資購買、代購、幫助他人施用毒品或與他人
    共同持有毒品，係不同之犯罪事實。行為人至少應對於其所
    販賣之毒品種類，以及價金為肯定之供述，始得認為已自白
    販賣毒品。倘行為人僅承認無償轉讓、合資購買、代購、幫
    助他人施用毒品或與他人共同持有毒品云云，難認已就販賣
    毒品之犯罪事實為自白，要無上揭減輕其刑規定之適用（最
    高法院103年度台上字第3383號判決意旨參照）。
  ⑵觀諸被告於109年3月24日警詢時，經警提示如附件所示被告
    與證人張家銘之通訊監察譯文，並告以證人張家銘所為不利
    於被告之供述，被告仍辯稱：因為張家銘有欠我錢，我認為
    他是挾怨報復，我沒有販賣毒品與張家銘等語（見偵9930號
    卷第11至12頁）；嗣於109年3月25日偵訊時，經檢察官再次
    提示其與張家銘之通聯譯文，被告仍辯稱：我不知道張家銘
    說公的、1張是甚麼意思，因為我有吸毒怕遭監聽，故我叫
    張家銘不要這樣說，108年11月19日我有跟張家銘見面，張
    家銘當天是要還我1,000元，我沒有販賣第二級毒品給張家
    銘等語（見他7116號卷第186頁），是於偵查階段確迭經警
    、偵以本案犯罪事實訊（詢）問被告，然被告均明確否認犯
    行，自與修正前毒品危害防制條例第17條第2項要求於偵查
    及審判中「均」自白犯行之減輕其刑要件有違，自無從邀減
    輕其刑之寬典。
  ⑶被告雖以前開情詞置辯，然查，警員及檢察官均有提示通訊
    監察譯文，並詢問本案108年11月19日23時之對話內容，被
    告均辯稱不清楚「公的一個先一張」為何，且稱雙方乃係因
    借款而交易，顯見被告已清楚知悉訊問之內容仍予以否認，
    被告事後辯稱誤認有7次犯行云云，自難採信。至辯護人所
    辯最高法院100年度台上字第3692號判決意旨，乃係指被告
    於警詢及偵查中無辯明犯罪嫌疑或自白之機會，基於保障被
    告基本訴訟權，祇要被告於審判中自白，應仍有上揭減刑寬
    典之適用，然本案被告於警詢、偵查中均經警員、檢察官提
    示通訊監察譯文供被告辯認防禦，且被告於偵查中已有選任
    辯護人為其辯護，被告仍飾詞否認，與前開判決所指被告於
    偵查中無辯明犯罪事實機會之情狀不同，自難援引為同一適
    用，是辯護人所辯，亦屬無據。
  ⒊本案有刑法第59條之適用
    按刑之減輕按犯罪之情狀顯可憫恕，認科以最低刑度仍嫌過
    重者，得酌量減輕其刑，刑法第59條定有明文。所謂顯可憫
    恕，係指被告之犯行有情輕法重之情，客觀上足以引起一般
    人同情，處以法定最低刑度仍失之過苛，尚堪憫恕之情形而
    言；再者，販賣毒品之人，其原因動機不一，犯罪情節未必
    盡同，或有大盤毒梟者，亦有中、小盤之分，甚或僅止於吸
    毒者友儕間為求互通有無，其販賣行為所造成危害社會之程
    度自屬有異，法律科處此類犯罪，所設之法定最低本刑卻相
    同，不可謂不重。倘依其情狀處以有期徒刑，即足以懲儆，
    並可達防衛社會之目的者，自非不可依客觀之犯行與主觀之
    惡性二者加以考量其情狀，是否有可資憫恕之處，適用刑法
    第59條之規定酌量減輕其刑，期使個案裁判之量刑，能斟酌
    至當，符合比例原則（最高法院95年度臺上字第788號判決
    意旨參照）。又適用刑法第59條酌量減輕其刑時，並不排除
    同法第57條所列舉10款事由之審酌（最高法院70年度第6次
    刑事庭會議決議參照）。查被告販賣第二級毒品甲基安非他
    命之對象屬特定人，單次販賣毒品之數量非鉅，次數僅1次
    ，且販賣毒品獲利非豐，與大量出售毒品以賺取鉅額價差者
    ，尚屬有別，以被告販毒情節論，惡性尚非重大不赦，若以
    毒品危害防制條例第4條第2項所規定之法定本刑而科處販賣
    既遂部分最輕本刑7年以上有期徒刑，實屬情輕法重，在客
    觀上尚足以引起一般之同情，尚有堪資憫恕之處，本院認依
    其情狀處以相當之有期徒刑，即足以懲儆，並可達防衛社會
    之目的，爰適用刑法第59條之規定，就被告販賣第二級毒品
    犯行部分，酌量減輕其刑，並依法先加後減之。
三、駁回上訴之理由
    原審以被告犯行事證明確，並審酌被告明知第二級毒品足以
    戕害人之身心健康，竟仍為圖己利，漠視法令禁制，販賣第
    二級毒品，助長施用毒品惡習，並足以使購買施用者導致精
    神障礙與性格異常，甚至造成人民生命健康受損之成癮性及
    危險性，其不僅戕害國人身體健康，且有危害社會安全之虞
    ，而染上毒癮者為索得吸毒之資，可能甘冒竊盜、搶奪及強
    盜等財產犯罪之風險，對社會治安造成潛在之危害，其為圖
    私利而助長毒品流通危害社會，所為顯應非難；兼衡其自承
    國中畢業之智識程度、擔任磁磚填縫工人、薪水一天約2,50
    0元、未婚、無須扶養之人之家庭經濟狀況等情，暨其犯後
    坦承犯行之態度、犯罪動機、目的、手段、情節、販賣數量
    及金額等一切情狀，量處有期徒刑3年7月，另說明：⑴本件
    未扣案之手機1支（含門號0000000000號之SIM卡1張），係
    被告作為聯絡販賣毒品交易事宜所用，業據被告供承在卷（
    見原審卷第111頁），復無證據證明該手機滅失，應優先依
    毒品危害防制條例第19條第1項規定，於被告之主文項下宣
    告沒收，並依刑法第38條第4項規定，諭知於全部或一部不
    能沒收或不宜執行沒收時，追徵其價額。⑵本件被告之販賣
    毒品所得為1,000元，爰依刑法第38條之1第1項前段規定宣
    告沒收，並依同條第3項規定，於全部或一部不能沒收時，
    追徵其價額，經核尚無不合，量刑及沒收之宣告亦稱妥適，
    應予維持。被告上訴意旨略以：⑴被告為警查獲後，承辦員
    警及檢察官均未告知毒品危害防制條例第17條第2項有關偵
    查及審判中均自白者減輕其刑之規定，已有未予被告完全知
    悉其被訴事實及相關法律適用之情形，被告既於審判中自白
    ，仍應依前開規定減刑；⑵原判決理由欄既認被告本件交易
    毒品所得之利益為免費施用毒品，然主文欄又諭知犯罪所得
    1,000元沒收，有主文與理由矛盾之違誤；⑶被告之毒品來源
    是「陳世宏」（年約30歲），請依毒品危害防制條例第17條
    第1項規定減輕或免除其刑云云。惟查：
　㈠警員及檢察官均有提示通訊監察譯文，並詢問本案108年11月
    19日23時之對話內容，被告均辯稱不清楚「公的一個先一張
    」為何，且稱雙方乃係因借款而交易，顯見被告已清楚知悉
    訊問之內容仍予以否認，且被告於偵查中已有選任辯護人為
    其辯護，其辯護權已受確保，已如上述。本案檢、警於偵查
    中固未告知被告毒品危害防制條例第17條第2項之自白減刑
    規定，然檢、警依法並未負有此項告知義務；且被告本應自
    行衡酌考量是否自白犯罪，尚不得於提出否認犯罪之答辯後
    ，見無法享有訴訟上減刑寬惠，即將此不利益歸責於檢、警
    之偵查作為；況被告於警詢時及偵查中均堅決否認有何販賣
    毒品犯行，檢、警因而未告知上開減刑規定，尤難認有何不
    當之處，殊不得執此謂被告可依該規定減刑。
　㈡原判決理由欄認被告因本次販賣第二級毒品，獲有有免費施
    用毒品之利益，旨在說明被告販賣毒品主觀上確有營利之意
    圖，與主文欄諭知沒收被告販賣第二級毒品之犯罪所得1,00
    0元，係屬二事，被告執此指摘原判決有主文與理由矛盾之
    違背法令事由，洵無足採。
　㈢按毒品危害防制條例第17條第1項規定：「犯第4條至第8條、
    第10條或第11條之罪，供出毒品來源，因而查獲其他正犯或
    共犯者，減輕或免除其刑。」旨在鼓勵毒品下游者具體供出
    其上游供應人，俾進一步擴大查緝績效，揪出其他正犯或共
    犯，以確實防制毒品泛濫或更為擴散。所稱「查獲」，除指
    查獲該其他正犯或共犯而言（最高法院109年度台上字第373
    6號判決意旨參照）。本件被告雖供稱其毒品來源是「陳世
    宏」（年約30歲）云云，然被告於警詢、偵查中均未為此供
    述，被告所稱之「陳世宏」並未因而經警查獲，被告請求依
    毒品危害防制條例第17條第1項規定減輕或免除其刑，亦無
    理由。是被告執此指摘原判決不當，提起上訴，為無理由，
    應予駁回。
據上論斷，應依刑事訴訟法第368條，判決如主文。
本案經檢察官林書伃提起公訴，檢察官越方如到庭執行職務。
中　　華　　民　　國　　109 　年　　9 　　月　　21　　日
　　　　　　　　　刑事第二十三庭  審判長法　官  許永煌
　　　　　　　　　　　　　　　　　      法　官  吳定亞
　　　　　　　　　　　　　　　　　      法　官  雷淑雯
以上正本證明與原本無異。
如不服本判決，應於收受送達後20日內向本院提出上訴書狀，其
未敘述上訴之理由者並得於提起上訴後20日內向本院補提理由書
（均須按他造當事人之人數附繕本）「切勿逕送上級法院」。
                                        書記官  林盈伸
中　　華　　民　　國　　109 　年　　9 　　月　　21　　日
附錄本案論罪科刑法條全文：
修正前毒品危害防制條例第4條
製造、運輸、販賣第一級毒品者，處死刑或無期徒刑；處無期徒
刑者，得併科新臺幣2 千萬元以下罰金。
製造、運輸、販賣第二級毒品者，處無期徒刑或7 年以上有期徒
刑，得併科新臺幣1 千萬元以下罰金。
製造、運輸、販賣第三級毒品者，處7 年以上有期徒刑，得併科
新臺幣7 百萬元以下罰金。
製造、運輸、販賣第四級毒品者，處5 年以上12年以下有期徒刑
，得併科新臺幣3 百萬元以下罰金。
製造、運輸、販賣專供製造或施用毒品之器具者，處1 年以上7
年以下有期徒刑，得併科新臺幣1 百萬元以下罰金。
前五項之未遂犯罰之。